【裁判字號】    97,訴,582
【裁判日期】    981030
【裁判案由】    分割共有物
【裁判全文】
臺灣臺中地方法院民事判決  97年度訴字第582號
原      告    乙○○
訴訟代理人    郭明仁律師
被      告    丁○○○
兼訴訟代理人  戊○○
當事人間請求分割共有物等事件，本院於98年10月19日言詞辯論
終結，判決如下：
    主    文
兩造共有台中縣沙鹿鎮○○○段○路厝小段900建號四層樓建物
（建物登記簿謄本總登記面積為269.37平方公尺），准予變賣，
所得價金按兩造應有部分比例即各三分之一分配。
原告就前揭建物東面牆壁即如附圖所示第1層至第4層各層甲至乙
之連線牆壁有共同壁使用權。
被告戊○○應給付原告新台幣柒萬仟肆佰拾元及自民國九
十八年九月二十四日起至清償日止，按年利率百分之五計算之利
息。
原告其餘之訴駁回。
訴訟費用新台幣伍萬捌仟捌佰柒拾元，由被告戊○○負擔新台幣
壹萬柒仟捌佰貳拾壹元、被告丁○○○負擔新台幣壹萬柒仟零肆
拾玖元，餘由原告負擔。
本判決第三項及第五項被告應負擔之訴訟費用，得假執行。
原告其餘假執行之聲請均駁回。
    事實及理由
甲、程序方面：
一、按訴狀送達後，原告不得將原訴變更或追加他訴，但擴張或
    減縮應受判決事項之聲明者，不在此限，民事訴訟法第255
    條第1項第3款定有明文。
二、本件原告於起訴聲請第3項原係請求被告應連帶給付原告新
    臺幣（下同）666,660元，及自起訴狀送達日起至清償日止
    ，按年息5%計算之利息，暨自民國（下同）97年1月5日起至
    將房屋交付原告管業之日止按年給付原告164,680元。嗣於
    審理中，變更請求如後述聲明第3項所示，核屬擴張及減縮
    應受判決事項之聲明，依首揭規定，應予准許。
乙、實體方面：
一、原告起訴主張：
  (一)訴外人陳瑞昭將其原有坐落台中縣沙鹿鎮○○○段○路厝小
    段79-12、79-32號土地，與訴外人丙○○合建房屋，合建後
    建號為900號之四層樓建物即門牌號碼為平等路105號（下稱
    系爭建物），訴外人丙○○分得系爭建物所有權應有部分
    2/3，訴外人陳瑞昭取得應有部分1/3所有權，嗣被告二人向
    丙○○購得該2/3建物後，由被告夫妻各取得1/3所有權，丙○○並將上開79-32號土地移轉登記予被告丁○○○。另於
    92年6月5日陳瑞昭將系爭建物1/3應有部分所有權及系爭79-
    12號土地移轉登記予訴外人甲○○，旋於95年10月31日甲○○再將79-12號土地及系爭建物所有權應有部分1/3以贈與為
    登記原因移轉登記予原告。是系爭建物為兩造所共有，應有
    部分各為1/3，此先敘明。
  (二)訴外人甲○○取得系爭建物1/3所有權後，因需使用系爭建
    物，卻發現全棟樓房均為被告夫妻所占用，乃於贈與原告系
    爭建物時，載立讓渡書就對被告不當得利請求權讓與原告。
    雖經原告於96年10月間聲請調解擬為謀求解決，惟被告等則
    拒未到場致調解不成。
  (三)兩造共有之系爭建物既無不能分割之原因，而系爭建物其中
    一至三層樓雖經被告增建，然樓層仍清楚，且增建部分依規
    定附屬於主建物，自應予合併分割以求完整，原告主張以原
    物為分割。分割方案由被告等共同取得第一、二層樓（含增
    建部分），原告取得第三、四層樓（含增建部分），雖原告
    第三、四層樓之面積合計為140.89平方公尺，較全部面積
    370.26平方公尺之1/3即123.42平方公尺多出17.47平方公尺
    ，惟被告等所取得地面層及第二層就其價格依通常觀念，遠
    超過第三、四層，則原告僅多17.47平方公尺之建物面積以
    資弭補，應屬合理相當。又因被告等占有全部系爭建物，自
    應命被告等交付分割後之系爭建物予原告。惟為避免被告將
    樓梯堵塞致原告無法通行，並請判決應准原告通行使用。
  (四)又據陳瑞昭與丙○○簽立合建契約時，契約第2點載明：「
    合建完成後（正面向南）房屋東邊棟由甲方取得，西邊棟由
    乙方取得，…使用執照取得後，再行增建其他部分」，亦即
    自始雙方合意建二棟房屋，並已然以共同壁興建完成，東邊
    棟為原告單獨所有，西邊棟即系爭建物為兩造所共有，茲原
    告就東邊棟部分需辦理補照已登記所有權，而被告之房地係
    向丙○○所購得，此由伊二人買賣契約書可資證明，自應繼
    受兩棟房屋共同壁存在之事實。茲原告既需辦理登記，原告
    有使用該牆壁之必要，況該面牆壁係建在原告所有79-12號
    土地上，原告對該牆壁亦有1/3所有權，自有確認之利益存
    在。
  (五)再者，如前所述甲○○既將權利全部移轉予原告，被告竟予
    占用系爭建物全部，及將雜物推放於東邊棟未保存登記之建
    物，屬侵害使用甲○○所有權應有部分1/3及79-12號土地，
    而其因被侵害及被告不當得利之法律關係既已讓與原告，原
    告自得本於所有權（系爭建物部分）及處分權暨代位陳春滿
    依所有權（東邊棟建物）為請求，主張依民法第184條或第
    179 條規定，向被告等請求給付相當於租金之損害及不當得
    利，而原告請求不當得利之計算基礎，原告主張以附件4房
    屋之課稅現值638,800元作為計算標準。則本件損害賠償即
    相當於租金之損害及不當得利之計算：被告占用系爭建物
    1/3 部分，原告主張以638,800元列計每年10%之損害金，每
    年為63,880元，被告等占用年限為5年，則63,880×5＝
    319,400元。被告占用之東邊棟建物部分，亦以638,800元
    列計每年10%之損害金，每年為63,880元，被告等占用年限
    為5年，為63,880元×5＝319,400元。及自起訴之97年2月27
    日起至98年9月14日共1年6.5個月（以1年半列計），為63,8
    80元×l.5＝95,820元。以上合計為319,400元＋319,400 元
    ＋95,820元＝734,620元。
    又被告為夫妻，就系爭建物必均為使用，爰依民法第185條
    規定，由被告等負連帶給付之責。
  (六)再原告對內政部國土測繪中心之鑑定，在形式上原告並無爭
    執，惟內容上原告仍認有疑義：
  (1)台中縣政府於97年12月「變更台中港特定區計畫（第三次通
    盤檢討）書」，於97年4月1日以建成字第09700840392號公
    告台中港特定區新舊都市計畫圖，其與地籍圖騰本互套如附
    件，其結果與清水地政事務所測量圖相符，內政部國土測繪
    中心所為測繪自是未考量台中縣政府公告之計畫圖，且未考
    量台中縣政府已依其公告將台中港區道路已然建造完成地界
    並無爭執，所為測量圖自不宜作為判決依據。
  (2)如謂內政部所測為正確，則系爭分割房屋係建於79-32號土
    地，既與縣政府所核准建在79-32、79-12土地上不符，系爭
    房屋顯屬不法興建，其可否存在即生根本動搖，原使用執照
    即成不法，該否拆除，必成兩難，徒增所有人困擾，若遭拆
    除，被告損失更鉅。
  (3)按地籍測量上無論內政部或清水地政事務所之圖，將79-32
    、79-12、79-49三筆合計，由79-32之西界線至79-49 東界
    線（即如測量之H-I線），長度兩測量圖均為19公尺，因二
    張測量圖就79-32之西界線（即AH線）位置不同，致現況實
    地與道路（已開拓之平等八街）發生，下列結果：
    內政部測量圖所示之79-32土地西側線（AH線）與建物西
      側牆面一致，由西側牆面至現有道路邊緣僅17公尺，易言
      之，平等八街道路顯然占用79-49東側2公尺，此測量結果
      與道路興建現況不符。
    清水地政事務所測量圖內79-32號土地西側線與建物西側
      間距離2公尺，由79-32號土地西側線至道路（平等八街）
      西側線（即79-49號土地東側線）共長19公尺，即與道路
      現況相符。此若法院能到現場履勘並命地政人員丈量，即
      可明確。
    原告請教地政專家，告知國土測繪中心鑑定書內所稱「在
      系爭土地附近周圍施測圖根點」云云與實際不符，因為系
      爭土地附近並無「圖根點」，如有圖根點，該中心自應會
      將座標資料提出，否則必是將無座標資料所得之「導線點
      」當作「圖根點」，必生錯誤。況系爭附近所有道路已依
      都市計畫施作完成多年，所有道路施作時必有樁位可循（
      參附證台中縣沙鹿鎮公所函），則在測量時自應參考道路
      樁位，方可測得正確住址，國土測繪中心顯然忽略道路樁
      位之存在。
    因此宜請內政部測量中心人員及清水地政事務所人員到現
      場，參考道路樁位，以明兩機關測量不符之原因，而供判
      決之依據，否則將使系爭建物必成為非法建物，並且使原
      告土地被道路占用，造成附近土地全部移位之窘境，是鈞
      院如採清水地政事務所之測量圖為判決依據應較符合現實
      ，且免爭議。
  (七)對被告抗辯之陳述：
  (1)原告得請求裁判分割系爭900建號建物：
    台中縣沙鹿段北勢坑六路厝小段79-12號及79-49號土地與
      坐落79-24、79-32號上系爭建物之移轉經過如次：92年3
      月26 日由陳春滿以分割繼承為原因取得；92年6月5日由
      陳春滿以贈與為原因移轉予甲○○；95年11月17日甲○○
      以贈與為原因移轉予原告。此先予敘明。
    訴外人陳瑞昭與丙○○所訂土地合建房屋契約書第1條明
      定：「土地分割成兩筆，由甲方取得東邊一筆，乙方取得
      西邊一筆」；第2條：「合建完成後，房屋東邊棟由甲方
      取得，西邊棟由乙方取得，而本建築物申請執照部分約73
      坪，雙方約定由甲方取得1/3，乙方取得2/3」亦即西邊棟
      建築（即系爭建物）陳瑞昭取得1/3所有權，另外取得東
      邊棟整棟，如此就比例計算兩棟列計為：4/3（地主）＋
      2/3（建商）＝2（棟），各乘以3為：4＋2＝6，亦即地主
      取得建物為66.6% ，建商取得33.3%（計算式：46＝
      66.6%；26＝33.3%）。此比例與一般合建契約以6（地
      主）比4或7（地主）比3之比例相當。換言之，本件合建
      契約地主分得66.6%，建商33. 3%約合乎一般合建習慣，
      而此比例雙方亦依約登記。是原告繼受取得系爭建物應有
      部分1/3，係依約取得，無可爭議，自得請求分割。
    被告等在另訴主張「俟取得建照之建物興建完成後，再將
      原建物之左右及前面打掉向外增建，將原本僅一戶之建物
      增編門牌改為二戶，並辦理建物分割，使原房屋產權由雙
      方共有變更為獨立所有，由陳瑞昭與丙○○各分一戶」云
      云，即與上開約定不符。此參丙○○於鈞院結證：「因為
      戊○○怕日後會發生漏水，要求我將系爭建物實際坐落的
      位置往西邊偏移，所以建物之西側就坐落在79-32之左側
      地籍線」，足證上開被告之主張與事實不符。
    又假如丙○○之真意係伊依前開被告等之主張可取得上開
      西邊棟全棟，則丙○○與被告間之土地房屋買賣契約書上
      自應會記載所出售是西邊棟全棟，但參該契約書不動產標
      示：「土地部分為79-12號面積250平方公尺，持分1/2」
      ，建物部分則載：「西邊棟申請面積約73平方公尺持分
      2/3」，並非全棟，可證被告等無權取得西邊棟（即系爭
      建物）全棟甚明。更何況不動產產權以登記為要件，原告
      取得西邊棟所有權應有部分1/3已無疑義，不容被告等再
      所爭執。況丙○○迄未將東邊棟房屋完成，另被告開立本
      票50萬元與陳瑞昭亦未兌付，何得請求原告已登記1/3之
      權利？
    據上，兩造共有者僅為西邊棟部分（即系爭建物），雖被
      告主張房屋係伊所建，但依前開合建契約及被告戊○○與
      丙○○之買賣契約，被告僅為買受人，並無建屋之事實，
      依常理推測，應是丙○○與陳瑞昭訂約後，資金不足，方
      出售其應得之房地，轉以售得資金興建，故資金之來源雖
      有可能來自被告戊○○，被告戊○○仍不能主張系爭建物
      為伊所興建，此由上開兩契約之約定即明。
    再被告等主張東棟建物係建在道路上云云，但查系爭建物
      依測量圖所示尚有1樓之A9、二樓之B7、三樓之C7建於原
      告之土地上（即79-12），與被告主張待分割之系爭建物
      係在79-32號土地上有所不符，從而被告之主張與測量圖
      之事實有違，自不可採。又清水地政事務所測量圖所示A9
      、B7及C7 雖未列有面積，但依該測量圖之長寬數字已可
      列算各為0.45 平方公尺，似無待地政事務所再行測算。
    若依法院心證以拍賣共有物結案，將來或尚有糾紛，固屬
      苦口婆心，此止訟息爭之意，自可敬佩。但原告認為依最
      高法院48年台上字第1457號判例：「土地及房屋同屬一人
      ，而將土地及房屋分開同時或先後出賣…均應推斷土地承
      買人默許房屋承買人繼續使用土地」，亦即如系爭建物若
      由被告買得固無問題，若由第三人或原告買得，被告等亦
      應默許承買人繼續使用土地，亦無爭議可言。惟鈞院如考
      量最高法院52年台上字第1448號判決：「但為符合共有物
      分割之本旨，應以分配原物為原則，如以原物分配有困難
      時，始得命變賣共有物以價金分配於共有人」之意旨，以
      三、四樓即可獨立使用（除樓梯之使用外），則以原物分
      配，被告等共同取得一、二樓，原告取得之房屋既自始取
      得，被告亦不能主張原告無權使用基地，應無爭議，似較
      無糾紛。
  (2)原告得向被告等請求占有使用系爭建物之損害或不當得利：
    原告引敘最高法院82年台上字第290號判決，該判決明示合
    建房屋時，建商取得地主之土地之法律關係為買賣，而地主
    取得分得之房屋係出售土地後，以售得價金委由建商建屋，
    故為承攬關係。從而地主分得房屋之權源為所有權為陳瑞昭
    原始取得，再由陳春滿因繼承而取得後，因贈與將處分權交
    甲○○再轉予原告。系爭建物原告為共有人，應有部分1/3
    ，已如前述，而被告無權占用系爭建物1/3部分，原告自得
    本於所有權及處分權，請求被告無權占用致原告之損害賠償
    兼被告不當得利之返還。
  (3)原告得向被告請求占有使用如附圖所示A7、A8、B5、B6、C5
    、C6、D3、D4未保存登記建物（即東邊棟建物）之損害或不
    當利得：
    東邊棟未保存登記建物由丙○○結證伊已點交予陳瑞昭，由
    陳春滿因繼承取得所有權，後陳春滿贈與甲○○，甲○○再
    將該建物贈與原告，且甲○○亦表明其所有權利均讓與原告
    ，故原告取得事實上處分權。而被告等將該東邊棟建物予以
    占有並堆放雜物至少長達5年，自應負損害賠責任或相當於
    不當得利之租金。則原告基於受贈人之地位，請求代位陳春
    滿所有權被侵害及原告事實上處分權被侵害，依民法第184
    條、第179條規定，請求被告等給付相當於租金之損害及不
    當得利，請法院擇一有理由為判斷。
  (4)另被告對兩造共同壁部分，自原告請求調解兩次及鈞院多次
    開庭，不是不出席就是否認原告之權利，原告方為起訴，茲
    被告於98年9月7日出庭方始承認，自應依民事訴訟法第384
    條之規定，本於其認諾而為被告敗訴之判決。
  (八)聲明：(1)兩造共有坐落台中縣沙鹿鎮○○○段○路厝小段79
    -32號及79-12號土地上（依建物登記簿所載，內政部國土測
    繪中心測量圖所示為79-32號）門牌平等路105號，建號同上
    地段900號四層樓房，如清水地政事務所97年9月9日測量圖
    所示第一層面積123.94平方公尺（含A9之0.45平方公尺），
    第二、三層面積各為105.43平方公尺（均含B7及C7之0.45平
    方公尺）、第四層面積35.46平方公尺，總面積370.26平方
    公尺之建物准為原物分割，將第三層105.43平方公尺、第四
    層35.46平方公尺分歸原告單獨所有並交由原告管業，第一
    、二層歸被告維持共有，被告分得第一、二層之樓梯並應准
    由原告通行使用。(2)請求確認原告就平等路105號建物之東
    面牆壁即清水地政事務所97年9月9日測量圖所示1至4樓甲至
    乙之連線（即內政部國土測量中心98年7月2日鑑定圖所示B-
    B1-G連接線壁心所建牆壁），有共同壁使用權之法律關係存
    在。(3)被告等應連帶給付原告734,620元及自98年9月22日書
    狀送日起至清償日止，按年息5%計算之利息，暨自97年3月1
    日起至將房屋交付原告管業之日止按年給付原告63,880元。
    (4)第一項、第三項判決請准原告供擔保後宣告假執行。
二、被告等則以：
  (一)依據原設計圖，系爭建物於保存登記時，地號79-32號上建
    物被告持分2/3，地號79-12號上建物被告持分1/3，茲證明
    系爭建物本為一棟，後增建成兩棟，所以建物可擴大分割，
    即東邊、西邊各一棟來分割，且各有出入口。被告於兩棟建
    物完成後，即經清水地政土地測量鑑界，結果共同壁乃1號
    鋼釘，亦即79- 12與79-32之分割線，所以沒有逾越鄰地，
    因此沒有占有使用賠償問題。
  (二)系爭建物完全坐落在79-32號土地上，原告主張79-32號土地
    上之系爭建物有所有權1/3是錯誤的，原告所有權應是在79-
    12號土地上。且兩棟房子皆為被告出資興建，建商予地主之
    30萬元保證金亦是被告出的。
  (三)系爭建物申請建照時，原設計圖申請要吻合建築法規方能發
    照，所以西側會留2米，當建照發出來後，建商沒依圖位置
    施工，沒留那2米，乃全部蓋滿，沒留空地，並與樁界齊，
    建商丙○○亦可為證明該房屋之經過，及系爭建物是完全蓋
    在79-32號土地上，原告是無權占有1/3產權應返還被告。等
    使用執照出來後，再行增建東邊棟建物即坐落79-12號土地
    上，才會有今兩棟建物。至地政測測量為何西側會有落差2
    米？此乃測量基準點不同。又為何基準點不同，則須清水地
    政測量人員說明。若系爭建物西側真有2米空地，那幾個區
    域之鑑界皆有位移，此事態非常嚴重，因為此區域皆有建物
    而非平地。應請清水地政人員把多次測量鑑界之點線圖資料
    拿來比照套繪即可知。
  (四)縣政府使用執照乃依據原設計圖而核發，證明縣政府負責人
    員沒有實際勘驗建物位置。地政於建物所有權第一次登記時
    ，又參照縣政府原設計圖而做，可知地政測量人員亦無實際
    勘測建物位置。以上可知，公務員之瀆職，紙上作業。是法
    院之鑑定圖是錯誤的位置，因為地政人員雖有至現場，但仍
    依據原設計圖而製作鑑定圖。且證人即測量員己○○於庭上
    亦表示測量沒依據基準點，是以套繪方式。分割前之原地號
    79-1 2號現已蓋滿2棟建物，各6米寬，但為何東方多出一筆
    地號79-49號，而西邊又多出2米面寬之空地，難道地籍圖沒
    改變嗎？且西邊的2米水利地即消失？請問地政事務所土地
    複丈結果有擴大測量之必要？與修正之必要而否決掉前幾次
    所測量的嗎？法官應依法糾正，重新鑑定方屬公平。
  (五)再經內政部國土測量中心於98年7月2日土地鑑定書詳載，已
    確認位置及樁界。即系爭建物完全蓋在79-32號土地上，建
    商亦於庭上作證。此亦證明清水地政事務所97年9月9日送法
    院之建物鑑定圖是不正確的位置，畢竟清水地政事務所沒實
    際勘測，是故意或過失？且建物測量成果圖亦是錯誤的位置
    ，所以保存登記亦是錯誤的。
  (六)聲明：原告之訴駁回。
三、兩造經法官整理並簡化爭點，結果如下：
  (一)兩造不爭之事項：
  (1)系爭79-12地號土地為原告所有，系爭79-32地號土地為被告
    丁○○○所有。
  (2)系爭900建號建物現行建物登記簿謄本登記為兩造三人分別
    共有，應有部分各為1/3，系爭建物經被告增建，增建部分
    如附圖A3、A4、A5、A6、A9、B3、B4、B7、C3、C4、C7所示
    ，增建部分並無獨立出入門戶，自保存登記完成迄今均由被
    告占有使用中。
  (3)系爭900建號建物東邊另有一棟具有獨立出入門戶之四層樓
    未保存登記建物，位置及面積如附圖A7、A8、B5、B6、C5、
    C6、D3、D4所示。
  (4)若原告得請求不當得利或損害賠償，兩造合意依系爭900建
    號建物之課稅現值1,916,400元計算，另前揭(3)未保存登記
    建物現值亦按1,916,400元計算。
  (二)兩造爭執之事項：
  (1)原告請求裁判分割系爭900建號建物，應否准許？分割方法
    為何？
  (2)原告得否向被告請求占有使用系爭900建號建物之損害或不
    當得利？金額為何？
  (3)原告得否向被告請求占有使用如附圖所示A7、A8、B5、B6、
    C5 、C6、D3、D4未保存登記建物之損害或不當利得？金額
    為何？
四、本院得心證之理由：
  (一)原告得請求分割系爭建物：
  (1)原告主張：系爭900建號建物現行建物登記簿謄本登記為兩
    造三人分別共有，應有部分各為1/3等情，業為兩造所不爭
    ，故原告主張系爭建物為兩造分別共有等情，應堪採信。
  (2)被告雖抗辯原告不應取得系爭建物1/3應有部分所有權云云
    ，惟查：
    系爭建物係由系爭79-12、79-32號土地之原地主陳瑞昭與
      與訴外人丙○○所合建，由陳瑞昭提供系爭79-12、79-32
      號土地，訴外人丙○○出資興建房屋，依渠二人所訂土地
      合建房屋契約書第1條約定：「土地分割成兩筆，由甲方
      取得東邊一筆，乙方取得西邊一筆」；第2條約定：「合
      建完成後，房屋東邊棟由甲方取得，西邊棟由乙方取得--
      --，而本建築物申請執照部分約73坪，雙方約定由甲方取
      得1/3，乙方取得2/3，使用執照領取後，再行增建其他部
      分（如附圖），雙方應於使用執照領取後，至沙鹿鎮公所
      調解委員會（按照本契約之約定條件）調解辦理分割及過
      戶手續」等語，此有原告提出而為被告所不爭之土地合建
      房屋契約書影本1份在卷足憑，本院審酌原地主陳瑞昭、
      建商丙○○前揭合建約定，復參酌系爭建物之建造執照及
      使用執照卷宗所附之建物示意圖，認地主陳瑞昭與訴外人
      丙○○原先約定內容為：將系爭辦理保存登記之建物建築
      在系爭79 -12、79-32地號土地上，系爭79-32地號土地上
      建物比例為2/3，系爭79-12地號土地上之建物比例為1/3
      ，嗣建物取得使用執照後，再另分別於系爭79-32地號土
      地上增建剩餘之1/3建物，於系爭79-12地號土地上增建剩
      餘2/3建物，亦即增建成為兩棟完整建物，由地主陳瑞昭
      取得東邊整棟建物，丙○○取得西邊整棟建物。
    惟建商即訴外人丙○○並未依原先合建約定，將系爭建物
      興建於系爭79 -12、79-32地號土地上，而將系爭建物完
      全興建於系爭79-32地號土地上等情，業經訴外人丙○○
      於本院到庭證稱：「由我與陳瑞昭合建系爭房屋，再將我
      所分得之系爭房屋、基地出賣給戊○○。因為陳瑞昭、戊○○我都熟識，所以我出賣戊○○之買賣價金與興建房屋
      之費用差距不大。基地坐落位置屬於住一土地，相關建地
      率只有百分之五十，所以我與陳瑞昭、戊○○協議，當時
      基地已經先分割為二筆土地，也就是79-12、79-32地號，
      兩棟房子中心壁就是坐落系爭基地之地籍線。（法官問：
      你當初興建完系爭房屋時，是兩棟房屋或是一棟房屋？面
      對系爭房屋左手邊的房屋邊界，是否已經蓋買系爭79-32
      地號土地？）建築圖說上就是以地籍線為界，坐落79-32
      地號之建物有三分之二，坐落79-12地號有三分之一，但
      是我實際施工時，因為戊○○怕日後會發生漏水，要求我
      將系爭建物實際坐落的位置往西邊偏移，所以建物之西側
      就坐落在79-32之左側地籍線。（法官問：興建完成取得
      執照後，如何增建？）因為房屋已經向西邊偏移興建，所
      以增建的部分是包含79-32地號之前面騎樓、79-12地號土
      地上之整棟建物。（法官問：為何本院囑託地政事務所測
      量後，系爭建物與位置圖不符？）我當時是按照當時地籍
      圖、界標興建。（法官問：你申請使用執照是否按照當時
      建物的位置取得？）我是委託建築師辦理，我不清楚。（
      法官問：為何你的建物使用執照圖，與原來的建築圖說一
      樣？）可能是核發使用執照時，旁邊是空地，並沒有實際
      測量清楚。---- （被告戊○○問：所謂共同壁是否為分
      割線？）系爭建物之共同壁應該是79-32、79-12地號土地
      之地籍線。」等語，依證人前揭證詞，系爭建物並未依原
      先合建約定及建造執照申請圖建築於系爭79-12、79-32地
      號土地上，而係完全興建於系爭79-32地號土地上，於取
      得系爭建物使用執照後，才另增建東邊整棟未保存登記建
      物。
    本院囑託台中縣清水地政事務所人員測量系爭建物之增建
      部分及東邊建物之位置及面積，雖經該所人員將系爭保存
      登記建物之位置標明坐落於系爭79-12、79-32地號土地上
      ，惟本院審酌證人丙○○前揭證詞後，再行囑託內政部國
      土測繪中心測量後，認：系爭建物與東邊增建建物之共同
      壁確實坐落於系爭79-32、79-12地號土地之地籍線上，而
      系爭900建號建物確實完全坐落於現為被告丁○○○所有
      之系爭79-32地號土地上等情，此有該中心98年7月8日函
      覆本院之鑑定圖附卷可稽，本院審酌前揭鑑定圖內容與證
      人丙○○前揭證詞相符，故認系爭建物確實完全坐落於現
      為被告所有之79-32地號土地上。又系爭建物於興建完成
      得成為物權法上獨立所有權標的物時，原始出資興建人即
      已取得所有權，並不因保存登記之坐落土地位置有錯誤，
      而影響建物所有權，故本件系爭建物保存登記內容有關建
      物坐落土地雖有錯誤，仍不能阻礙建物所有權人行使所有
      權。
    又本件地主陳瑞昭、建商丙○○間就系爭建物存有前揭合
      建關係已如前述，而本件系爭建物及東邊未保存登記建物
      ，係由建商丙○○出資興建，被告戊○○與建商丙○○間
      乃屬單純買賣系爭土地上西邊棟整棟建物之買賣法律關係
      等情，業經證人丙○○到庭證述明確，且被告戊○○於本
      院陳明：「我當初出錢只是單純要向丙○○購買蓋好的一
      棟房屋，但是丙○○並沒有興建完成，而且沒有將產權獨
      立分開交付給我。」等語，故本院認系爭建物及東邊未保
      存登記建物既為證人丙○○出資興建，證人丙○○即為前
      揭二棟建物之原始所有權人。訴外人丙○○既然出資興建
      系爭建物而原始取得所有權，再依前揭合建契約約定，將
      其中應有部分1/3所有權登記予地主陳瑞昭，地主陳瑞昭
      即合法取得系爭建物之應有部分1/3所有權。嗣地主陳瑞
      昭將系爭建物應有部分1/3所有權輾轉讓與訴外人陳春滿
      、甲○○及原告等情，業有原告提出系爭建物異動索引表
      為證，且為被告所不爭，則原告輾轉受讓系爭建物應有部
      分1/3所有權，自應得行使分別共有權利。被告戊○○抗
      辯原告不得行使所有權云云，不足採信。至於被告戊○○
      未能取得系爭建物全部所有權之爭議，乃屬其與證人丙○○間之買賣爭議，基於買賣契約債權相對性原則，被告戊○○自不得執此對抗原告，附此敘明。
  (3)按各共有人，除法令另有規定外，得隨時請求分割共有物。
    但因物之使用目的不能分割或契約訂有不分割之期限者，不
    在此限；次按分割之方法不能協議決定，或於協議決定後因
    消滅時效完成經共有人拒絕履行者，法院得因任何共有人之
    請求，於原物分配顯有困難時，得變賣共有物，以價金分配
    於各共有人，98年7月23日修正施行之民法第823條第1項、
    第824條第2項第2款分別定有明文。本件兩造共有系爭建物
    依法令並無不能分割之規定，又兩造間並無不能分割之契約
    ，且依建物使用目的亦無不能分割之情事，從而原告請求分
    割系爭建物，應予准許。
  (4)又系爭建物為四層樓建物，僅有一樓梯通往各層樓，且各樓
    層必須經由一樓客廳始能登上樓梯通往各層樓等情，業經本
    院到場勘驗明確，且為兩造所不爭。本院審酌系爭建物乃屬
    俗稱透天厝之建物，如採用分層之分割方法，高樓層之所有
    權人必須藉由一樓層客廳始能對外通行，將造成一樓所有權
    人使用管理之極度不便，故本院認系爭建物採用原物分割顯
    有困難，應採用變價分割方法，並將變賣所得價金，依兩造
    應有部分比例分配與兩造，爰判決如主文第1項所示。
  (5)末查系爭建物如附圖所示A3、A4、A5、A6、A9、B3、B4、B7
    、C3、C4、C7增建部分並無獨立出入門戶，業為兩造所不爭
    ，故前揭增建部分自為系爭建物之附屬建物，自應為本件變
    價分割標的之範圍而併予變價拍賣，附此敘明。
  (二)又原告主張其對如附圖所示各樓層甲乙連線之共同壁有使用
    權存在等情，業為被告所不爭執，且本院審酌系爭建物當初
    由地主陳瑞昭、建商丙○○合建時，即約定興建兩棟連棟建
    物，渠二人顯有將前揭牆壁提供為兩棟建物作為共同壁使用
    ，本院預慮原告將來如欲申請補辦東邊建物之保存登記，可
    能必須出具共同壁使用證明，故認原告請求確認就前揭牆壁
    有共同壁使用權存在，仍有確認之利益，故應予准許。
  (三)原告不得對被告請求系爭建物之不當利得：
  (1)系爭建物興建完成時由原始出資建築者丙○○取得所有權後
    ，丙○○依前揭合建契約將系爭建物應有部分1/3所有權登
    記予原告所有等情，業如前述，惟依前揭合建契約之約定內
    容，系爭建物應有部分1/3所有權先行登記予地主陳瑞昭，
    僅屬增建完成前之暫時保障權利措施，因地主陳瑞昭日後將
    分得東棟建物，故對左棟應分屬丙○○之建物自無實際使用
    權限，此應為渠二人於訂定合建契約之約定真意。
  (2)本件原告既為地主陳瑞昭之輾轉受讓人，原告受讓時對於地
    主陳瑞昭、建商丙○○、被告三方之爭議顯已知情，自應受
    前揭合建契約之拘束，否則，原告既主張依合建契約應取得
    東棟建物之所有權及使用權，又主張對西棟應分歸建商丙○○之建物亦擁有應有部分1/3之使用權限，豈不是反而有不
    當得利之嫌？
  (3)本院認原告之前手即地主陳瑞昭依前揭合建契約對於西棟之
    系爭建物既無使用權利，原告輾轉受讓前手陳瑞昭之權利時
    ，亦明知前揭合建契約之約定內容，自應認原告雖為系爭建
    物之分別共有人，然對系爭建物並無使用權利存在，故系爭
    建物雖全部為被告占有使用，然並無致原告受有損害之情事
    ，從而原告依不當得利或損害賠償請求被告占用系爭建物之
    損害金，即無理由，應予駁回。
  (四)原告得對被告戊○○請求占用東棟建物之不當利得：
  (1)原告主張：如附圖所示A7、A8、B5、B6、C5 、C6、D3、D4
    部分之未保存登記建物即東棟建物，已為建商丙○○點交予
    地主陳瑞昭等情，業經證人丙○○於本院到庭證述明確，故
    應堪採信。本院審酌前揭東棟建物為建商丙○○出資興建而
    原始取得之建物，雖未辦理保存登記，然丙○○既已依前揭
    合建契約將東棟建物點交予地主陳瑞昭，則地主陳瑞昭即具
    有事實上使用權能，原告輾轉受讓地主陳瑞昭就東棟建物之
    使用權，自為東棟建物之使用權人。
  (2)被告戊○○自92年6月起即於系爭建物之一樓放置廣告招牌
    、壞桌椅等雜物等情，業經證人甲○○到庭證述明確，且被
    告戊○○於本院審理期間亦自陳確實有占用東棟建物一樓用
    以堆置雜物等語，故被告戊○○自92年6月起占用東棟建物
    一樓之事實應堪認定。又被告戊○○經本院勸諭後，已於98
    年9月14日將雜物騰空停止占有使用等情，業為兩造所不爭
    ，從而本件原告主張：被告戊○○自92年6月起至98年9月14
    日無權占有使用東棟建物一樓之事實，即堪採信。原告雖另
    主張被告丁○○○共同占用及被告戊○○自原告97年2月27
    日起訴前五年即95年2月27日即已占用東棟建物，且占有使
    用全棟建物等語，惟查：原告並未能舉證證明被告戊○○
    除占用一樓建物外，亦占有使用二至四層樓建物之事實，另
    原告亦無法證明被告丁○○○亦有共同占用之事實；東棟
    建物雖已興建完成足以遮風避雨而成為獨立所有權之客體，
    然該建物之窗戶、門扇並未實際裝設完成，被告戊○○縱使
    占有使用一樓建物，並無礙於原告進入使用二至三層樓建物
    ，故原告主張被告二人此部分之無權占有事實，本院自難予
    採信。
  (3)按無法律上之原因而受利益，致他人受損害者，應返還其利
    益；不當得利之受領人，除返還其所受之利益外，如本於該
    利益更有所取得者，並應返還。但依其利益之性質或其他情
    形不能返還者，應償還其價額，民法第179條、第180條定有
    明文。又無權占有他人房屋，所受利益為使用房屋本身，尚
    非租金；只是依該占有使用之利益，其性質不能返還原形，
    依法應返還價額，而其價額即相當於租金之數額計算。復按
    城市地方房屋之租金，以不超過土地及其建築物申報總價額
    年息百分之10為限，土地法第97條定有明文。本件被告戊○○無權占用東棟建物一樓，原告依民法第179條請求被告給
    付相當於租金之損害金，於法即屬有據。
  (4)本件東棟建物為未保存登記建物，兩造合意本件損害金請求
    之計算標準比照西邊已保存登記建物之課稅現值1,916,400
    元計算，本院自應予採認。又被告戊○○自92年6月1日起占
    用前揭房屋，迄98年9月被告戊○○遷出前揭房屋日止，共
    計占用75月，而東棟建物之總面積如附圖所示A7（面積
    63.03平方公尺）、A8（面積39.42平方公尺）、B5 （面積
    65.53平方公尺）、B6（面積39.90平方公尺）、C5（面積
    65.53平方公尺）、C6（面積39.90平方公尺）、D3（面積
    17.33平方公尺）、D4（面積3.57平方公尺）面積共計334
    .21平方公尺，被告戊○○僅占用一樓部分即如附圖A7（面
    積63.03平方公尺）、A8（面積39.42平方公尺），面積共計
    102.45平方公尺，均已如前述，本院審酌前揭建物坐落台中
    縣沙鹿鎮○○路，商業活動並不頻繁，被告戊○○前揭占用
    情節，暨東棟建物因地主陳瑞昭、建商丙○○及買受人即被
    告戊○○之糾紛，迄今無法辦理保存登記，原告使用該建物
    之利益遠不如已保存登記建物等一切情狀，認本件原告請求
    被告戊○○給付之不當得利應以兩造合意建物價值1,916,40
    0元之年息2%計算，始為妥適，故本件原告得向被告戊○○
    請求之不當得利，依其占用期間及占用面積與全棟建物面積
    比例計算，應為73,433元（計算式：1,916,40 0×102.
    45/334.21×2％×75/12≒73,433）。從而原告請求被告戊○○給付不當得利73,433元及自98年9月22日起訴狀繕本送
    達之翌日即98年9月24日起至清償日止，按年利率5%計算之
    遲延利息，即有理由，原告於前揭部分之損害金請求，均無
    理由，應予駁回。
  (五)本件訴訟費用之核定：
  (1)本件訴訟費用經本院核定應為58,870元（裁判費用14,662
    元+測量費用41,750元+證人旅費610元、624元、624 元、
    600元=58,870元）。
  (2)按分割共有物事件，本質上並無訟爭性，兩造本可互換地位
    ，由任一共有人起訴請求分割，均無不可，本件原告請求分
    割雖有理由，但如由被告負擔全部費用，顯有失公平，故就
    原告分割共有物請求部分之訴訟費用51,148元，依民事訴訟
    法第80條之1之規定，認訴訟費用宜由兩造按應有部分比例
    分擔，即各負擔1/3即17,049元。
  (3)另原告其餘不當得利請求部分之訴訟費用，依民事訴訟法第
    79條規定，按兩造勝敗情形，命被告戊○○負擔訴訟費用
    772元，餘由原告負擔。
  (4)綜上所述，本件訴訟費用58,870元應由被告戊○○負擔17,
    821元、被告丁○○○負擔17,049元，餘由原告負擔。
  (六)關於假執行部分：
  (1)按分割共有物之訴為形成之訴，必待判決確定時，此形成判
    決所形成之法律效果始發生，當事人始取得單獨所有權，故
    本件原告請求分割共有誤，自無容認假執行之必要，原告此
    部分請求，於法不合，應予駁回。
  (2)本判決第3項所命被告戊○○給付及第5項被告二人應負擔之
    訴訟費用金額未逾50萬元，本院應依職權宣告假執行。至於
    原告敗訴部分，其假執行之聲請，已失所附麗，併予駁回。
五、本件事證已臻明確，兩造其餘攻擊防禦方法及舉證，均無礙
    於本院前揭審認，本院自毋庸逐一論駁，附此敘明。
丙、本件訴訟費用負擔及假執行之依據：民事訴訟法第79條、第
    80 條之1及第389條第1項第5款。
中    華    民    國    98    年    10    月    30    日
                  民事第一庭    法  官  陳毓秀
正本係照原本作成。
如對本判決上訴，須於判決送達後20日內向本院提出上訴狀。
中    華    民    國    98    年    11    月    2     日
                                書記官  陳玲誼


司法院資訊處製作；財團法人民間司法改革基金會備份。
